【裁判字號】    89,上更(一),123
【裁判日期】    890731
【裁判案由】    懲治盜匪條例等
【裁判全文】
臺灣高等法院高雄分院刑事判決          八十九年度上更(一)字第一二三號
    上  訴  人  台灣高雄地方法院檢察署檢察官
    上  訴  人
    即  被  告  丁○○
    選任辯護人  許芳瑞
    被      告  乙○○
    被      告  丙○○
    被      告  己○○
    被      告  甲○○
    右四人共同
    指定辯護人  本院公設辯護人  李  佩  娟
右上訴人等因被告等盜匪等案件，不服臺灣高雄地方法院八十五年度訴字第二五八六
號中華民國八十六年四月十六日第一審判決（起訴案號：臺灣高雄地方法院檢察署八
十五年度偵字第一三五三四號），提起上訴，判決後，經最高法院發回更審，本院判
決如左：
      主      文
原判決撤銷。
丁○○共同以強暴之非法方法，剝奪人之行動自由，處有期徒刑壹年。
乙○○共同以強暴之非法方法，剝奪人之行動自由，累犯，處有期徒刑捌月。
丙○○、己○○、甲○○共同以強暴之非法方法，剝奪人之行動自由，丙○○處有期
徒刑陸月，己○○、甲○○各處有期徒刑肆月，甲○○緩刑貳年。
      事      實
一、乙○○於民國（下同）八十三年四月間曾犯違反麻醉藥品管理條例罪，經台灣高
    雄地方法院判處有期徒刑五月確定，於八十三年十二月廿八日執行完畢，仍不知
    悔改。因己○○、甲○○與戊○○間，存有債務糾紛，己○○、甲○○心生不滿
    ，遂於民國八十五年六月五日一時許，以電話邀戊○○前往高雄市三民區○○○
    路三四六號二樓茶老闆泡沫紅茶店談判，己○○隨即以電話招來丁○○，丁○○
    再邀乙○○、丙○○前去該泡沫紅茶店，己○○、甲○○與前來之丁○○、乙○○、丙○○即基於共同之犯意聯絡，由丁○○、乙○○分別以行動電話大哥大、
    拳頭毆打戊○○，旋而三人即押帶戊○○至計程車，開往三民區鼎金公墓，抵達
    後再以大哥大繼續毆打戊○○身體，致戊○○受有右側顴部撕裂傷（三×Ｏ．五
    公分長）、左後耳部紅腫、右下頰擦裂傷（二×Ｏ．五公分長）、前胸擦裂傷（
    五×三公分長）、左嘴角瘀血腫脹、右前臂擦裂傷、左外眼角腫脹之傷害，一時
    頭破血流，丁○○並揚言要將其殺害，埋在三民區鼎金公墓等語，致戊○○心生
    畏懼不得不取下掛在手中之金戒指一枚交予丁○○，丁○○、乙○○、丙○○等
    人仍不罷休，復以逼供之方式使戊○○說出尚有車號Ｆ五－二九二０號自用小客
    車停放於前開泡沫紅茶店附近，三人遂又帶押戊○○搭計程車返回車輛停放處，
    丙○○先行離開，再由乙○○駕駛該Ｆ五－二九二０號自用小客車前往高雄市○○區○○路五七○巷八號二樓，搭載在家等候之己○○、甲○○，嗣再由乙○○
    駕駛戊○○所有之該Ｆ五－二九二０號自用小客車，共同帶押戊○○前往高雄市
    苓雅區○○○路五十一號日盛當舖欲典當該車，而共同以強暴之非法方法剝奪戊○○之行動自由，途中惟恐被識破遂由己○○下車購買白色衣服一件，換下戊○○身上血衣後，再帶押戊○○至中正二路五十一號日盛當舖將該車以十五萬元價
    格典當於日盛當舖。丁○○自戊○○手中取得該十五萬元後，轉交與己○○及甲○○，並對戊○○恫稱「尚欠五萬元，要想辦法，不可報警，否則殺死你全家」
    ，然後與乙○○、己○○、甲○○搭計程車離去，戊○○始獲自由，而心生畏懼
    ，致生危害於安全。
二、案由戊○○訴經高雄市政府警察局三民第二分局移送臺灣高雄地方法院檢察署檢
    察官偵查起訴。
      理      由
一、訊據上訴人即被告丁○○對於前開傷害告訴人戊○○之事實，供承不諱，而否認
    有妨害自由犯行，另被告乙○○、己○○、甲○○則均否認犯罪。被告丁○○辯
    稱：伊僅有打戊○○，沒有押他上車，或押他去當車，也沒有搶他的戒指，是他
    自願去外面談還錢的事，當車還錢是他自願的，戒指亦是他自己拿下來抵債的；
    被告乙○○辯稱：是丁○○邀伊出去一下，伊並無打戊○○，也沒有押他；被告
    己○○、甲○○則均辯稱：因戊○○欠伊二人的錢不還，又找不到人，當日約戊○○談還錢的事，因為會怕，才邀丁○○幫忙談，不知會發生打架，並無妨害自
    由各等語。被告丙○○未於審理期日到庭，據其此前之供述，辯稱：伊未上茶老
    闆泡沫紅茶之樓上，要上去時，他們就下來了，伊未參予打戊○○，丁○○說要
    到外面談，叫伊攔計程車就一起去了，沒有押他云云。
二、惟查：
  (一)前開事實，迭據告訴人戊○○指訴綦詳，並有戊○○受傷害之診斷證明書，領回
    戒指之贓物認領保管收據、日盛當舖之當票及戊○○所有之Ｆ五－二九二０號自
    用小客車行車執照等附卷可稽（警卷第二四、二五、三二、三三頁）。
  (二)被告丁○○於警訊中坦承：「是我朋友己○○打電話通知我說這個月的會錢標到
    ，會頭戊○○．．．沒有錢，看要怎麼處理都沒有關係，通完電話我就去找一位
    朋友乙○○．．．我就將會錢之事告訴乙○○．．．凌晨零時左右就與朋友乙○○及一不知名男子一同至泡沫茶坊」「到達泡沫茶坊，由乙○○帶之朋友在門口
    等我與乙○○二人，我同乙○○二人一同進入泡沫茶坊二樓，看到戊○○與我朋
    友己○○、甲○○在一起，一言不發，我們二人就用拳頭及我用大哥大打傷戊○○，後我向戊○○說出來外面講，不要在人家店裏，我們就攔計程車（當時己○○、甲○○二人回覺民路五七○巷八號二樓處）．．．司機將我們四人載至鼎金
    公墓，我們沒有下車，在車內我用大哥大打戊○○後，我就問戊○○欠己○○、
    甲○○二人金額二、三十萬元如何處理．．．由戊○○自己將左手所戴的戒指拔
    下來，說這只戒指能抵押多少錢，我就將此戒指收下來，我說你自己與己○○、
    甲○○處理金錢之事，後由鼎金公墓開至大昌二路三四六號泡沫茶坊店前換戊○○所有自小客車．．至覺民路五七○巷八號二樓時，那不知名男子就離開了，後
    由乙○○駕駛戊○○自小客車載我與戊○○、己○○、甲○○等五人，至建興路
    樹德家商前一家超商店，由己○○下車至超商店購買一件內衣給戊○○穿後，在
    車內由戊○○、己○○、甲○○三人談如何處理金錢之事情，戊○○說先將所有
    自小客車當掉，看當的金錢多少先還己○○、甲○○，我們就將自小客車Ｆ五－
    二九二○號車開至高雄市苓雅區○○○路五十一號日盛當舖當十五萬元，戊○○
    將當的十五萬元交給我，我就將十五萬元交給甲○○，戊○○稱還剩下五萬元二
    天後再還我們，我們就攔下計程車離開」等語；及被告乙○○於警訊中坦承：「
    我朋友丁○○在今（五）日零時左右到我家中告訴我幫忙處理友人己○○、甲○○會錢的問題，當時我朋友丙○○在場，丁○○說己○○約對方在高雄市三民區
    ○○○路三四六號茶老闆泡沫茶坊店談判，隨即由丁○○騎機車載我，而我朋友
    丙○○騎機車一同前往茶老闆泡沫茶坊店，我與丁○○一起進入店內二樓看到己○○、甲○○和戊○○在一起，丁○○一言不發就用大哥大先毆打戊○○成傷，
    說有事到外面講不要在人家店裏，我們與戊○○一同到店門口叫計程車，由我和
    丁○○、戊○○坐中間，丙○○坐在前座，丁○○叫司機開到比較偏僻處，司機
    就將我們載至鼎金公墓時，在車內丁○○用大哥大打戊○○後問己○○、甲○○
    的會錢共二十萬元如何處理，當時戊○○身上流血．．．戊○○本人哀求說：我
    把戒指拔下來先抵押，不夠再典當車子還給己○○、甲○○，隨後即把戒指拔下
    來交給丁○○，於是我們叫計程車司機離開鼎金公墓到茶老闆泡沫茶坊店開戊○○所有之Ｆ五－二九二○號自小客車，由我駕駛該Ｆ五－二九二○號自小客車到
    己○○家中載己○○和甲○○去找當舖典當車子，途經建興路樹德家商前丁○○
    叫己○○下車購買內衣，因戊○○身上都是血，於是開車至苓雅區○○○路五十
    一號日盛當舖前，丁○○叫己○○下車問典當車子要不要本人，己○○回來稱該
    店老闆娘說典當車子須車主本人才可，後來丁○○叫我和戊○○一同進入該當舖
    典當十五萬元，後戊○○將錢交給丁○○，丁○○又轉交給甲○○」等語，及被
    告己○○於警訊中坦承：「當時我與甲○○都在現場看見他們共同毆打戊○○，
    並強押至店門口搭計程車離開現場，我與甲○○都沒有隨車同行，也不知他們押
    戊○○去那裏，我與甲○○就返回我住處等電話，該三名男子的真實姓名是丁○○、乙○○、丙○○」「我有一同參與到日盛當舖，丁○○叫我先下車詢問典當
    車子須要何証件，該當舖老闆娘說須本人（即車主）才可典當車子，於是我即告
    知丁○○典當車子須車主本人才可，丁○○叫乙○○押戊○○把車子典當新台幣
    十五萬元後交給丁○○，丁○○又轉手交給甲○○，我即攔下計程車與丁○○、
    乙○○、甲○○和我共四人離開現場」「是丁○○說要買內衣給戊○○換的，並
    叫我去買的．．．因戊○○身上有血」「我先告訴丁○○會錢的問題，丁○○告
    訴我約到戊○○時打電話通知他，丁○○會趕到現場，所以到茶老闆泡沫茶坊店
    時我就打電話給丁○○，過十分鐘後丁○○就到茶老闆泡沫茶坊店內」等語；及
    被告甲○○於警訊中陳稱：「是己○○打電話請他們（指該三名男子）來的，丁○○等三人搭乘計程車離去後，我與己○○即返回住處等消息」「我有與己○○
    同行參與至當舖典當戊○○之小客車．．．由丁○○轉交給我十五萬元，隨後即
    由己○○攔計程車與丁○○、乙○○和我共四人離開現場」等語大致相符。
  (三)證人即日盛當舖負責人蘇金治陳稱：「在昨（五）日凌晨三時許，有一位女子瘦
    小留長髮進來店內詢問有無典當車子，我回答說有，但必需有行車執照，於是該
    女子拿出行車執照給我，當時我看行照車主姓名是男性，即說要車主本人才可典
    當，該女子即離開，過約三分鐘左右，見二名男子進入該店，其中一位身材高壯
    臉四方型，另一位較瘦留長髮，看見較瘦的男子要典當車子，而且嘴角有受傷的
    樣子，我便問車主臉上的傷是怎樣，該張姓車主說沒怎樣．．．我覺得張姓車主
    怪怪的」等語屬實，被害人因此受有前開頭部多處傷害，並有上述祐生綜合醫院
    診斷證明書、告訴人戊○○領取追回戒指之領據可憑，及沾染血跡之白色內衣一
    件扣案可資佐證。
  (四)依被告丁○○及乙○○所供，其二人進入泡沫紅茶店之二樓，一言不發即出手毆
    打告訴人戊○○等情觀之，顯見被告等五人一開始，即有傷害告訴人戊○○之共
    同犯意。告訴人戊○○在泡沫紅茶店已被毆打成傷，斯時又已深夜，其僅孤單一
    人，要無自願隨同搭車至鼎金公墓談判之理，亦無自願拔下戒指抵債，或必深夜
    典當汽車之可能。是戊○○之身體自由已被剝奪，不得不聽從被告等之處置甚明
    。戊○○在泡沫紅茶店或日盛當舖等地，雖未呼救，惟其行動已被壓制，又恐遭
    毒打，焉敢乎救。被告己○○及甲○○為向戊○○索債，而電邀丁○○等人到場
    ，丁○○等人到場之後，未經查詢究竟，即出手毆打戊○○，隨即將之押帶外出
    搭車，則傷害及剝奪戊○○之行動自由，自均在被告等五人犯意聯絡及行為分擔
    之範圍內，亦可認定。證人即泡沫紅茶店老闆徐佩玲於原審證稱當日伊未在場，
    目睹事情經過之小妹已離職，未留下其有關資料等語，其證言不足為被告等有利
    之證據。
  (五)被告己○○供稱：伊參加戊○○之互助會，每月五千元，八十五年六月五日的會
    ，是伊要標的，共可收六萬五千元，因找不到戊○○，所以約他出來解決等語，
    並有互助會員名單影本一份在卷足憑（警卷第二八頁）。戊○○雖否認其為互助
    會會首，並稱會首是甲○○云云。惟戊○○於邀會之初，與甲○○同居，為戊○○所不諱言，既係同居，己○○認為應由戊○○收取會款交付，尚難認為有不法
    所有意圖。被告甲○○供稱：伊與戊○○同居之前，即已租屋居住，交付押租金
    一萬元，並將以前購買之傢俱、冷氣、冰箱、電視機等電器設備，搬至租住處，
    嗣與戊○○分手，戊○○取去押租金，並將傢俱、電器設備等搬走，又於同居期
    間，戊○○向伊陸續借用共十二萬元，合計為廿一萬六千元等語。甲○○所供，
    為被告己○○所證實。告訴人戊○○雖否認有此情事，並稱押租金及購買傢俱等
    物，均係伊所支出云云，但並無其他證據可佐，自不能採為被告等不利之依據。
    是被告等之向告訴人戊○○逼取款項，尚無不法所有之意圖。被告甲○○曾指訴
    戊○○侵占其傢俱，雖經不起訴處分，有臺灣屏東地方法院檢察署檢察官八十五
    年度偵字第四八三０號不起訴處分書影本附卷可考（上訴卷第一四、一五頁），
    但該處分書係認戊○○無侵占犯意，並非認定傢俱為戊○○出資購買之物，是該
    處分書亦不足證明被告等有不法所有意圖。
  (六)告訴人戊○○於警訊時指稱在泡沫紅茶店二樓，遭被告丁○○、乙○○及丙○○
    三人毆打云云。惟為被告丙○○所否認，被告丁○○及乙○○亦均供稱丙○○未
    上二樓，且告訴人戊○○於原審復指稱「在泡沫紅茶店二樓，未見丙○○，後來
    下樓才看見林某」等語，於本院前審亦為相同之供述（原審卷第一０一頁、上訴
    卷第五六頁），是被告丙○○並未上泡沫紅茶店二樓，參予毆打戊○○，堪可認
    定。惟被告丙○○與具有傷害犯意之丁○○，乙○○同行，又參與押載戊○○，
    則丙○○就整個犯行過程，與丁○○等人具有犯意聯絡，足堪認定。
  (七)綜上所，本件事證已臻明確，被告等所辯，顯係卸責之詞，殊無足採，犯行均
    堪認定。
三、查被告丁○○、乙○○、丙○○、己○○、甲○○傷害人之身體，又以強暴之非
    法方法剝奪人之行動自由，所為均有犯刑法第二百七十七條第一項之傷害罪及第
    三百零二條第一項之妨害自由罪。被告丁○○於剝奪行動自由之過程中，恐嚇戊○○之部分，為剝奪行動自由所吸收，不另論罪。被告等之向戊○○取得財物，
    係為索討債務，尚無不法所有之意圖，而係基於暴力討債之意思，尚不構成盜匪
    罪，公訴人認被告等另犯盜匪罪及丁○○另犯恐嚇罪，均有未洽。公訴意旨認盜
    匪罪與前開論罪部分，有方法結果之牽連之裁判上一罪關係，故不另為無罪之諭
    知。被告等五人間有犯意聯絡及行為分擔，均為共同正犯。所犯傷害及妨害自由
    罪間，有方法結果之牽連關係，應從一重之妨害自由罪處斷。被告乙○○於八十
    三年四月間曾犯違反麻醉藥品管理條例罪，經台灣高雄地方法院判處有期徒刑五
    月確定，於八十三年十二月廿八日執行完畢之事實，業經被告乙○○陳明，並有
    臺灣高雄地方法院檢察署刑案資料查註紀錄表可稽，其於前開有期徒刑執行完畢
    後，五年以內再犯有期徒刑以上刑之本罪，為累犯，應依法加重其刑。
四、原審就被告丁○○部分僅論以傷害罪，就其餘被告諭知無罪，均有未洽。檢察官
    上訴指摘原判決不當，為有理由，應予撤銷改判。審酌被告等以押人方式暴力討
    債，藐視法律與人權，被告丁○○係主要行為人等情狀，各依情節量處如主文所
    示之刑。查被告甲○○並無前科未曾受有期徒刑以上刑之宣告，此有臺灣高雄地
    方法院檢察署刑案資料查註紀錄表及警卷前科表可稽，其在本件涉案情節較輕，
    且係被告丁○○之配偶，丁○○服刑後，被告甲○○需照顧其家庭，其經此次偵
    、審程序及判刑教訓，當知所警惕而無再犯之虞，本院認其所宣告之刑，以暫不
    執行為適當，爰併予宣告緩刑貳年。
五、被告丙○○經合法傳喚，無正當理由不到庭，爰不待其陳述，逕行判決。
據上論斷，應依刑事訴訟法第三百七十一條、第三百六十九條第一項前段、第三百六
十四條、第二百九十九條第一項前段、刑法第二十八條、第二百七十七條第一項、第
三百零二條第一項、第五十五條、第四十七條、第七十四條第一款，罰金罰鍰提高標
準條例第一條前段，判決如主文。
本案經檢察官張其主到庭執行職務。
中    華    民    國     八十九     年       七       月       卅一    日
                              臺灣高等法院高雄分院刑事第五庭
                                  審判長法官  吳水木
                                        法官  陳朱貴
                                        法官  洪慶鐘
右正本證明與原本無異。
如不服本判決，應於判決送達後十日內向本院提出上訴狀，其未述理由者並應於提
出上訴狀後十日內向本院補提理由書（應附繕本)。
                                      書記官  陳金卿
中    華    民    國     八十九     年       八       月       一       日
附錄：本判決論罪科刑法條：
刑法第二百七十七條第一項：
傷害人之身體或健康者，處三年以下有期徒刑，拘役或一千元以下罰金。
刑法第三百零二條第一項：
私行拘禁或以其他非法方法，剝奪人之行動自由者，處五年以下有期徒刑、拘役或三
百元以下罰金。
                                                                        Ｋ


司法院資訊處製作；財團法人民間司法改革基金會備份。
